臺灣高等法院民事判決
109年度上字第1081號
上  訴  人  李經國  


訴訟代理人  楊國弘律師
被  上訴人  陳瑞雪  
訴訟代理人  王如后律師
上列當事人間請求返還價金等事件，上訴人對於中華民國109年5
月22日臺灣桃園地方法院107年度重訴字第313號第一審判決提起
上訴，本院於110年2月23日言詞辯論終結，判決如下：
    主      文
原判決關於駁回上訴人後開第二項之訴部分，及訴訟費用之裁判
均廢棄。
被上訴人應給付上訴人新臺幣壹佰萬元，及自民國一百零八年十
二月二十八日起至清償日止，按年息百分之五計算之利息。
其餘上訴駁回。
第一、二審訴訟費用，由被上訴人負擔四分之一，餘由上訴人負
擔。
    事實及理由
壹、程序方面
    按不變更訴訟標的，而補充或更正事實上或法律上之陳述者
    ，非為訴之變更或追加。民事訴訟法第256條定有明文。上
    訴人於原審訴之聲明為：㈠先位聲明：被上訴人應給付上訴
    人新臺幣（下同）400萬元，及自民國108年12月28日起至清
    償日止，按年息5%計算之利息。㈡備位聲明：被上訴人應給
    付上訴人180萬元，及自108年12月28日起至清償日止，按年
    息5%計算之利息；嗣於本院更正為僅聲明請求被上訴人給付
    上訴人400萬元，及自108年12月28日起至清償日止，按年息
    5%計算之利息（見本院卷第163頁），惟其中仍包含原先位
    及備位聲明所主張之訴訟標的，經核應屬更正法律上之陳述
    ，而非訴之變更，合先敘明。
貳、實體方面
一、上訴人主張：兩造於民國106年8月14日簽訂不動產買賣契約
    （下稱系爭買賣契約），約定由上訴人向被上訴人購買桃園
    市○○區○○段000○000地號土地（下合稱系爭土地），買賣價
    金為1,120萬元，上訴人已先後匯款460萬元至聯邦銀行不動
    產買賣價金安全信託專戶（下稱系爭履保專戶），兩造並於
    107年2月6日簽訂協議書（下稱系爭協議書），同意自系爭
    履保專戶撥款200萬元予被上訴人。詎上訴人會同地政機關
    人員於107年4月3日至系爭土地鑑界時，始得知被上訴人就
    系爭土地曾與鄰居發生糾紛，卻於系爭買賣契約土地現況說
    明書第10項土地是否有糾紛之情事欄位勾選「否」，另被上
    訴人興建之水泥地基及鐵皮圍籬亦有無權占用桃園市○○區○○
    段000地號土地（下稱000地號土地）之情形，上訴人顯係受
    被上訴人詐欺而簽立系爭買賣契約，且系爭土地亦有不具備
    預定效用之瑕疵，上訴人為此已於107年4月27日發函告知被
    上訴人撤銷系爭買賣契約之意思表示及解除系爭買賣契約，
    經被上訴人於同年月30日收受。爰先擇一依民法第179條規
    定，請求返還已付價金200萬元，及依民法第195條第1項規
    定，請求精神賠償200萬元；或依系爭買賣契約第9條、民法
    第259條第2款、第179條規定，請求被上訴人返還已付價金2
    00萬元，及依系爭買賣契約第9條約定給付違約金200萬元；
    如認前述請求均無理由，則就被上訴人沒收之200萬元違約
    金，請求酌減至20萬元，並依民法第179條規定，請求被上
    訴人將剩餘之180萬元返還予上訴人。
二、被上訴人則以：其購買系爭土地後，原擬於該地上自建房屋
    ，並已於103年間取得建造執照（下稱建照），惟因車禍受
    傷而無意續建，已取得之建照亦因此逾期，其於簽訂系爭買
    賣契約前，從未聽聞他人提出系爭土地涉及法定空地或法定
    迴轉空間之爭議，亦未收過相關陳情函，自無明知系爭土地
    存有糾紛而故意隱瞞之情事，另被上訴人於系爭土地上搭建
    之鐵皮圍籬，縱有占用000地號土地2.18平方公尺之情事，
    亦為兩造簽訂系爭買賣契約後始發生之爭議，被上訴人在簽
    約時並不知情，且鐵皮圍籬本可隨時拆除，並不影響系爭土
    地之價值或效用，是上訴人以受詐欺為由，主張撤銷簽訂系
    爭買賣契約之意思表示，或解除系爭買賣契約，均於法不合
    ；被上訴人依系爭協議書沒收200萬元之違約金，並無過高
    ，應無酌減之必要等語，資為抗辯。
三、原審就上訴人之請求，為其全部敗訴之判決。上訴人不服，
    提起上訴，聲明：㈠原判決廢棄。㈡被上訴人應給付上訴人40
    0萬元，及自108年12月28日起至清償日止，按年息5%計算之
    利息。㈢願供擔保請准宣告假執行。被上訴人答辯聲明：㈠上
    訴駁回。㈡如受不利之判決，願供擔保，請准宣告免為假執
    行。
四、兩造不爭執事項（見本院卷第120-121頁）：
　㈠兩造於106年8月14日簽訂不動產買賣契約，約定由上訴人向
    被上訴人購買系爭土地，買賣價金為1,120萬元。
  ㈡系爭買賣契約所附土地現況說明書為訴外人古得勳勾選，並
    經兩造確認勾選結果。
  ㈢上訴人曾陸續給付簽約款112萬元、備證用印款224萬元、完
    稅款124萬元，共計460萬元至系爭履保專戶。
  ㈣兩造於107年2月6日簽立系爭協議書，被上訴人已自系爭履保
    專戶受領買賣價金200萬元。
  ㈤上訴人於107年4月27日委由楊國弘律師，向被上訴人寄發律
    師函，為撤銷系爭買賣契約之意思表示及解除系爭買賣契約
    ，經被上訴人於同年月30日收受。
  ㈥上訴人業經被上訴人同意自系爭履保專戶領回260萬元。
五、兩造均同意簡化本件爭點之項目（見本院卷第121頁），茲
    分述如下：
  ㈠上訴人以受詐欺為由，撤銷簽訂系爭買賣契約之意思表示，
    有無理由？上訴人得否依不當得利之法律關係，請求被上訴
    人返還買賣價金200萬元？上訴人得否依民法第195條第1項
    規定，請求被上訴人給付慰撫金200萬元？
　1.按因被詐欺或被脅迫而為意思表示者，表意人得撤銷其意思
    表示。民法第92條第1項前段固有明定。惟主張被詐欺而為
    表示之當事人，應就此項事實負舉證之責任（最高法院44年
    台上字第75號判決意旨參照）。又民法上之詐欺，必詐欺行
    為人有使他人陷於錯誤之故意，致該他人基於錯誤而為不利
    於己之意思表示者始足當之。倘行為人欠缺主觀之詐欺故意
    ，縱該他人或不免為錯誤之意思表示仍與詐欺之法定要件不
    合，無容其依民法第92條第1項規定撤銷意思表示之餘地（
    最高法院98年度台上字第171號判決意旨參照）。
  2.上訴人主張其係受被上訴人詐欺而簽訂系爭買賣契約，無非
    以被上訴人於系爭買賣契約土地現況說明書第10項土地是否
    有糾紛之情事欄位勾選「否」，並於第6條載明保證無占用
    他人土地之情事，然實際上被上訴人與鄰居就系爭土地早有
    糾紛存在，且其於系爭土地上興建之水泥地基及鐵皮圍籬，
    亦有占用000地號土地之情事，為其論據（見本院卷第165頁
    ），然均為被上訴人所否認，並以前揭情詞置辯，經查：
　⑴上訴人主張被上訴人於簽訂系爭買賣契約前，即與鄰居就系
    爭土地是否為其他建物之法定空地及法定迴轉空間等問題發
    生爭議，並屢遭鄰居向主管機關陳情、檢舉等情，雖據其提
    出106年5月15日陳情書封面、內政部營建署103年8月21日營
    署建管字第1030056059號移文單、桃園市政府建築管理處10
    9年5月27日桃建施字第1090035771號函等為證（見原審卷第
    20頁、本院卷第71、73頁），然觀諸上述桃園市政府建築管
    理處函文日期係在系爭買賣契約簽訂之後，自非被上訴人於
    簽約當時所能知悉，而細閱前揭陳情書封面及桃園市政府建
    築管理處函文，亦無從得知被上訴人在簽訂系爭買賣契約之
    前，已有收受該等函件或知悉其內容之情事，則上訴人僅憑
    前揭證據，遽指被上訴人明知與鄰居間就系爭土地存有糾紛
    ，仍於系爭買賣契約土地現況說明書第10項土地是否有糾紛
    之情事欄位勾選「否」，乃屬詐欺行為云云，自非可採。
　⑵上訴人另主張被上訴人於系爭土地上興建之水泥地基及鐵皮
    圍籬，有占用000地號土地之情事，業據其提出臺灣桃園地
    方法院109年度壢簡字第658號民事簡易判決及照片數幀為證
    （見本院卷第65-70、107-115頁），並經本院調取上開案件
    卷宗核閱無誤，然依上開證據，固堪認被上訴人於簽訂系爭
    買賣契約前設置之水泥地基及鐵皮圍籬，確有占用000地號
    土地約2.18平方公尺之情事，嗣於上開案件審理中之109年7
    月21日，始自行將占用000地號土地之地上物拆除（見本院
    卷第113頁），僅遺留部分水泥碎塊未移除，而經上開判決
    判命被上訴人應將該等水泥塊清除，惟被上訴人否認於簽訂
    系爭賣契約時，即已知悉前述越界之情事，上訴人復未能提
    出具體證據，以證明被上訴人在簽訂系爭買賣契約時，主觀
    上確已知悉其設置之前開地上物有占用鄰地之事實，自難認
    被上訴人有故意隱瞞上情，不實保證未占用他人土地，而蓄
    意欺騙上訴人之情事。是以，上訴人以前開事由，主張其係
    因被上訴人詐欺而簽訂系爭買賣契約，亦非有據，要難憑採
    。
　3.綜上所述，上訴人以其受被上訴人詐欺為由，主張撤銷其簽
    訂系爭買賣契約之意思表示，並無理由。從而，其依不當得
    利之法律關係，請求被上訴人返還買賣價金200萬元，及依
    民法第195條第1項規定，請求被上訴人給付慰撫金200萬元
    ，均屬無據，不應准許。
  ㈡上訴人依系爭買賣契約第9條第1項後段約定或民法第359條規
    定，解除系爭買賣契約，有無理由？上訴人得否依系爭買賣
    契約第9條第1項約定、民法第259條第2款、第179條規定，
    請求被上訴人返還買賣價金200萬元，並賠償200萬元違約金
    ？
　1.上訴人主張系爭買賣契約第6條已載明被上訴人保證並無占
    用他人土地之情事，然實際上其設置之水泥地基及鐵皮圍籬
    確有占用000地號土地之情形，故上訴人應得依系爭買賣契
    約第9條第1項後段約定，解除系爭買賣契約云云。然查，系
    爭買賣契約第9條第1項係約定：「本約簽訂後，倘甲方（即
    上訴人）不買或不按約定日期付款，經乙方（即被上訴人）
    定期催告仍不給付時，願將既付價款全部由乙方無條件沒收
    ，抵作違約金，解除本約，如乙方不賣或照約履行應盡義務
    時亦應將已收價款如數退還與甲方外，另加倍賠償所收價款
    同額之損害金與甲方後，本約方得解除，各無異議。」，此
    有系爭買賣契約在卷足參（見原審卷第11頁），而觀諸上開
    約定所指之違約情形，在買方係指「不買」或「不給付價金
    」之情形，則相對而言，就所稱賣方「不賣」或「不照約履
    行應盡義務」，自應係指賣方反悔不願出售或不願依約履行
    移轉土地所有權或交付土地之義務，而不包括其出售之土地
    欠缺保證品質之情形，是上訴人以被上訴人在系爭土地上設
    置之水泥地基及鐵皮圍籬有越界占用鄰地之情事，主張其得
    依系爭買賣契約第9條第1項後段約定解除契約，尚非可採。
    況查，系爭買賣契約第6條之約定為：「乙方保證本契約之
    房地產產權清楚，絕無一屋兩賣、佔用他人土地…等情事，
    如有第三人主張權利或…，乙方應於收第尾期款前負責理直
    ，倘因此致甲方遭受重大損失時，乙方應負賠償責任。」（
    見原審卷第10頁），足見縱有占用他人土地之情事被上訴人
    應負之責任，乃於收受尾款前將占用情況清理完畢及賠償上
    訴人所受損害，尚非賦予上訴人得逕行解除契約之權利，且
    上訴人於107年4月27日發函解除系爭買賣契約時，尚未給付
    尾款，亦未曾要求被上訴人處理前述占用情形等節，亦為兩
    造所不爭執，自難認被上訴人有何拒絕履行契約應盡義務之
    情事，是上訴人主張依系爭買賣契約第9條第1項後段約定，
    解除系爭買賣契約，即無可採。從而，上訴人依上開約定，
    請求被上訴人返還已付價金200萬元，並加倍賠償上訴人200
    萬元之違約金，均無可准許。
　2.再按物之出賣人對於買受人，應擔保其物依第373條之規定
    危險移轉於買受人時無滅失或減少其價值之瑕疵，亦無滅失
    或減少其通常效用或契約預定效用之瑕疵。但減少之程度，
    無關重要者，不得視為瑕疵。出賣人並應擔保其物於危險移
    轉時，具有其所保證之品質；買賣因物有瑕疵，而出賣人依
    前5條之規定，應負擔保之責者，買受人得解除其契約或請
    求減少其價金。但依情形，解除契約顯失公平者，買受人僅
    得請求減少價金。民法第354條、第359條固分別定有明文。
    惟查，上訴人所指系爭土地之瑕疵為被上訴人與鄰居間存有
    糾紛及其地上物有占用他人土地之情事，以致上訴人無法利
    用系爭土地興建房屋，減少契約預定之效用（見本院卷第54
    頁），然觀諸上訴人所提陳情書及建管機關相關函文（見原
    審卷第20、21頁、本院卷第71、73頁），尚無從據以認定系
    爭土地有無法興建房屋之情事；且依卷附桃園市政府建築管
    理處108年8月14日桃建照字第1080047918號函所載：「…桃
    園市○○區○○段000地號土地係領有本府核發（103）桃縣工建
    執照字第會平00087號、00000-00號建造執照及變更設計，
    並依本府106.02.14桃建施字第1060009108號函告知已逾竣
    工期限，該建造執照業已失其效力，如需繼續建造，請依建
    築法第30條、第70-1條重新申請執照或辦理部分使用執照。
    」等語（見原審卷第163頁），可知被上訴人原申請之建照
    係因逾竣工期限而失效，且如需繼續建造，仍得依法重新申
    請建照，並無不能興建房屋之情事，是上訴人所稱系爭土地
    有無法興建房屋而減少預定效用之瑕疵，自非可採。另被上
    訴人原為興建房屋所設置之水泥地基及鐵皮圍籬，固有越界
    占用000地號土地約2.18平方公尺之情事，然此占用情形衡
    情僅需將越界之水泥地基及鐵皮圍籬鑿除搬離即可，尚不致
    影響系爭土地本身之經濟價值或效用，自非民法第354條所
    指之瑕疵，是上訴人據此主張依民法第359條規定，解除系
    爭買賣契約，並依民法第259條第2款、第179條等規定，請
    求被上訴人返還買賣價金200萬元，亦屬無據。
  ㈢被上訴人依系爭協議書，主張沒收上訴人已繳且已撥付被上
    訴人之200萬元作為違約金，有無理由？是否過高應予酌減
    ？上訴人得否依民法第179條規定，請求被上訴人返還酌減
    部分之金額？
　1.經查，依系爭買賣契約第2條之約定，上訴人本應於簽約時
    給付簽約款112萬元、106年8月31日給付備證用印款224萬元
    、土地增值稅及契稅單核發3日內給付完稅款224萬元、106
    年10月2日前給付尾款560萬元，然其僅依約繳納簽約款112
    萬元、備證用印款224萬及部分完稅款124萬元，合計460萬
    元，尚有完稅款100萬元未依約繳納，雙方遂於107年2月6日
    另行簽訂系爭協議書，約定上訴人應於107年2月28日將完稅
    款差額100萬元、107年5月20日將尾款560萬元存入系爭履保
    專戶，並同意於107年2月7日自系爭履保專戶撥付200萬元予
    被上訴人，如逾期未付款，被上訴人得沒收已撥付之200萬
    元作為違約金，系爭買賣契約自動解除等情，有系爭買賣契
    約書及系爭協議書存卷可憑（見原審卷第8-15、19頁），且
    為兩造所不爭執，自堪信為真實。又上訴人於簽訂系爭協議
    書後，並未依約給付完稅款差額100萬元及尾款560萬元，為
    其自認之事實，且其於107年4月27日發函撤銷系爭買賣契約
    之意思表示及解除系爭買賣契，均於法不合，亦如前述，則
    被上訴人辯稱依系爭協議書之約定，系爭買賣契約業已自動
    解除，且其得沒收已撥付之200萬元作為違約金，即非無據
    。
　2.上訴人主張被上訴人沒收200萬元作為違約金實屬過高，請
    求本院酌減，雖為被上訴人所否認，然：
　⑴按約定之違約金額過高者，法院得減至相當之數額。民法第2
    52條分別定有明文。又違約金係當事人約定契約不履行時，
    債務人應支付之懲罰金或損害賠償額之預定，以確保債務之
    履行為目的，民法第252條規定不問其作用為懲罰性抑為損
    害賠償之預定，均有其適用（最高法院70年度台上字第3796
    號判決意旨參照）。另違約金之約定，乃基於個人自主意思
    之發展、自我決定及自我拘束所形成之當事人間之規範，本
    諸契約自由之精神及契約神聖與契約嚴守之原則，契約當事
    人對於其所約定之違約金數額，原應受其約束。惟倘當事人
    所約定之違約金過高者，為避免違約金制度造成違背契約正
    義等值之原則，法院得參酌一般客觀事實、社會經濟狀況及
    當事人所受損害情形，依職權減至相當之金額（最高法院10
    2年度台上第1606號判決意旨參照）。
　⑵經查，上訴人簽訂系爭買賣契約後，業已依約繳付簽約款112
    萬元、備證用印款224萬及部分完稅款124萬元，合計460萬
    元，然因系爭土地上設有水泥地基，致其無法如期向銀行取
    得貸款以繳付後續款項，故兩造於107年2月6日另行簽訂系
    爭協議書，除重新約定相關付款時間外，另以手寫註明「買
    方後續如因繼續興建房屋或向金融機構貸款所需要之建築相
    關資料，包商建築師法定抵押權拋棄書及原房屋設計圖，賣
    方應無條件配合提供。」等語，嗣前述貸款問題雖獲解決，
    然上訴人於107年4月3日至現場鑑界時，因見鄰居出面表示
    系爭土地有占用鄰地情事及要求提供法定空地，故依仲介人
    員黃坤輝之建議暫停付款等情，業據上訴人陳明在卷（見本
    院卷第86、87頁），復有系爭協議書、LINE對話紀錄及證人
    即買賣仲介黃坤輝之證詞在卷足佐（見原審卷第19、114、1
    22-124頁），足見上訴人最初係因系爭土地存有水泥地基不
    易申辦貸款之故，而有遲延付款之情事，嗣於簽訂系爭協議
    書後，雖貸款問題已獲解決，卻因發現系爭土地周遭鄰居對
    於在系爭土地上興建房屋乙事多所爭議，故暫緩付款，並發
    函主張撤銷簽訂系爭買賣契約之意思表示及解除該契約，雖
    其所為撤銷意思表示及解除契約均與法不符，業經詳述如前
    ，然綜觀本件相關事證，被上訴人於系爭土地上興建房屋之
    過程中，確有遭人陳情、檢舉之情事，甚而事後曾遭鄰地所
    有權人提起訴訟，均屬不爭之事實，則上訴人自非無故惡意
    片面毀約甚明。
　⑶又查，系爭買賣契約之價金為1,120萬元，被上訴人主張沒收
    200萬元作為違約金，已約達總價金之18%，衡諸內政部公布
    之成屋買賣定型化契約應記載及不得記載事項之應記載事項
    第12條第3項為：「買方逾期達五日仍未付清期款或已付之
    票據無法兌現時，買方應附加自應給付日起每日按萬分之二
    單利計算之遲延利息一併支付賣方，如逾期一個月不付期款
    或遲延利息，經賣方以存證信函或其他書面催告後，自送達
    之次日起算逾七日仍未支付者，賣方得解除契約並沒收已付
    價款充作違約金；惟所沒收之已付價款以不超過房地總價款
    百分之十五為限，賣方不得另行請求損害賠償。…」，確有
    過高之情事；復斟酌被上訴人雖稱其受有代書費、鑑界費、
    律師費、週轉金利息等共計103萬元之損害（見本院卷第132
    頁），然並未就此提出任何佐證資料，真實性存疑，且被上
    訴人雖已簽訂系爭買賣契約，然尚未將系爭土地移轉登記或
    交付予上訴人，期間均得繼續使用收益，並仍有另行出售之
    機會，所受損害應不致過鉅，及前述上訴人未能履約之緣由
    及經過情形、現今社會經濟狀況、兩造所受損害等一切情狀
    ，認被上訴人主張沒收200萬元違約金尚屬過高，應酌減為1
    00萬元，較為適當。
　⑷從而，系爭買賣契約既因上訴人未依系爭協議書之約定內容
    履行，而生解除之效力，且被上訴人原沒收之200萬元違約
    金應酌減為100萬元，則被上訴人就業經酌減而不得沒收之1
    00萬元部分，自屬無法律上原因受有利益，並致上訴人受有
    損害，是上訴人依不當得利之法律關係，請求被上訴人返還
    100萬元，即無不合，應予准許。
六、綜上所述，上訴人依民法第179條之規定，請求被上訴人給
    付100萬元，及自上訴人於原審所提民事訴之變更狀送達翌
    日即108年12月28日起（見原審卷第207頁）至清償日止，按
    年息5%計算之利息，為有理由，應予准許；逾此部分之請求
    ，則屬無據，不應准許。從而原審就上開應准許部分，為上
    訴人敗訴之判決，尚有未洽，上訴論旨指摘原判決此部分不
    當，求予廢棄改判，為有理由，爰由本院廢棄改判如主文第
    二項所示。至上訴人之請求不應准許部分，原審為上訴人敗
    訴之判決，並駁回其假執行之聲請，經核並無不合，上訴意
    旨指摘原判決此部分不當，求予廢棄改判，為無理由，應駁
    回此部分之上訴。又上訴人勝訴部分未逾150萬元，於本件
    宣示後確定，自無庸為准免假執行之宣告，併予說明。
七、本件事證已臻明確，兩造其餘之攻擊或防禦方法及所用之證
    據，經本院斟酌後，認為均不足以影響本判決之結果，爰不
    逐一論列，附此敘明。
八、據上論結，本件上訴為一部有理由、一部無理由，依民事訴
    訟法第450條、第449條第1項、第79條，判決如主文。
中　　華　　民　　國　　110 　年　　3 　　月　　9 　　日
                  民事第二十庭  
                        審判長法  官  周祖民
                              法  官  鄭威莉
                              法  官  馬傲霜
正本係照原本作成。
被上訴人不得上訴。
上訴人如不服本判決，應於收受送達後20日內向本院提出上訴書
狀，其未表明上訴理由者，應於提出上訴後20日內向本院補提理
由書狀（均須按他造當事人之人數附繕本）上訴時應提出委任律
師或具有律師資格之人之委任狀；委任有律師資格者，另應附具
律師資格證書及釋明委任人與受任人有民事訴訟法第466條之1第
1項但書或第2項所定關係之釋明文書影本。如委任律師提起上訴
者，應一併繳納上訴審裁判費。
中　　華　　民　　國　　110 　年　　3 　　月　　9 　　日

    　　　　　　　　　　　　　書記官  崔青菁